臺灣高等法院刑事判決　　　　　　　 100年度上訴字第1001號
上　訴　人　臺灣基隆地方法院檢察署檢察官
被　　　告　賴欽聰
選任辯護人　陳明欽律師
　　　　　　王秋滿律師
上列上訴人因被告偽造文書案件，不服臺灣基隆地方法院99年度
訴字第439號，中華民國99年12月13日第一審判決(起訴案號：臺
灣基隆地方法院檢察署98年度偵緝字第376號)，提起上訴，本院
判決如下：
    主  文
上訴駁回。
    理  由
一、公訴意旨略以：被告賴欽聰係經營俗稱「二手單」之人，負
    責招攬報關業務再委由報關行報關。被告於民國95年間得知
    年籍不詳之大陸地區貨主陳國梁與負責海運攬貨之香港展通
    國際公司自稱高諾斯(Peter Ku)真實姓名年籍不詳之成年男
    子(下稱高諾斯)欲自大陸地區進口貨物，正找尋在臺願配合
    報關進口之公司，因而介紹經營林順國際有限公司 (下稱林
    順公司)之劉展源(業經臺灣基隆地方法院以98年度訴字第74
    5號判決無罪確定)與高諾斯結識。被告明知陳國梁所進口之
    貨物為大陸地區產製進口人造石材，亦明知陳國梁所提供用
    予報關用之商業發票及裝箱單上所記載之出口國為越南及出
    貨人為「VIETNAM NATIONAL GENERAL EXPORT 」越南廠商等
    均屬不實，竟與陳國梁、高諾斯等3 人，共同基於行使偽造
    文書之犯意聯絡，由被告持於不詳時地偽造越南商「VIETNA
    M  NATIONAL GENERAL EXPORT」公司所開立之商業發票及裝
    箱單暨由不知情之劉展源提供林順公司名義之委任書，交予
    不知情之全昱報關行承辦人詹美華，以林順公司為進口人之
    名義，由詹美華自95年4月4日起至95年 5月18日止，陸續持
    向財政部基隆關稅局投單報運自越南胡志明市進口人造石材
    13批，報關進口而行使之，足生損害於上開越南商公司、財
    政部基隆關稅局管理及進口貨物查核之正確性。嗣財政部基
    隆關稅局放行後將林順公司報關時所檢附之商業發票，函請
    我國駐胡志明市辦事處商務組稽查結果，函復結果為該越南
    商公司未曾出口石材產品，發票亦非該公司所開立，始悉上
    情，因認被告涉犯刑法第216條及第210條行使偽造私文書罪
    嫌云云。
二、按犯罪事實應依證據認定之，無證據不得認定犯罪事實；又
    不能證明被告犯罪者，應諭知無罪之判決；刑事訴訟法第15
    4條第2項、第301條第1項分別定有明文。再檢察官對於起訴
    之犯罪事實，應負提出證據及說服之實質舉證責任。倘其所
    提出之證據，不足為被告有罪之積極證明，或其指出證明之
    方法，無從說服法院以形成被告有罪之心證者，基於無罪推
    定之原則，自應為被告無罪判決之諭知(刑事訴訟法第161條
    第 1項、刑事妥速審判法第6條、最高法院92年台上字第128
    號判例參照)。
三、檢察官認被告涉犯前開罪嫌，無非係以證人詹美華於偵訊時
    之證述、財政部基隆關稅局98年10月12日基普五字第098102
    7559號函暨本件13張報單之船期表及進口艙單、駐胡志明市
    辦事商務組95年12月11日胡志商字第09500012210 號函、進
    口報單13份暨各報單商業發票、裝箱單為其論據。
四、訊據被告固不否認有介紹陳國梁、高諾斯予林順公司負責人
    劉展源認識，並介紹委由全昱報關行報關之事實，惟堅詞否
    認有行使偽造私文書之犯行，辯稱：我只是仲介進口商及報
    關行，陳國梁說要從越南進口石材，因需要臺灣進口商，所
    以我介紹他與林順公司談，報關資料是陳國梁提供並傳真到
    報關行，貨到後，也是船公司直接通知報關行等語。
五、經查：
  (一)林順公司於95年 4月4日起至5月18日，委託全昱報關行辦理
    自越南胡志明市進口人造石材13批(進口報單號碼：AW/95/1
    558/5006、AW/95/1558/5007、AW/95/1743/7003、AW/95/18
    31/1028、AW/95/1841/0302、AW/95/1841/0303、AW/95/196
    1/1026、AW/95/1961/1027、AW/95/2280/0301、AW/95/2280
    /0302、AW/95/2280/0303、AW/95/2364/1032、AW/95/2364/
    1033），經基隆關稅局完稅放行，實施事後稽核結果，發現
    該13份發票非越南商「VIETNAM  NATIONAL GENERAL EXPORT
    」所簽發，該批人造石材亦非該公司所出口，研判為大陸製
    瓷質拋光磚，進口屬海關進口稅則第69章物品，為臺灣地區
    與大陸地區貿易許可辦法規定不得輸入之大陸物品，遭基隆
    關稅局依據海關緝私條例規定科處罰鍰等情，業據證人即林
    順公司負責人劉展源、基隆關稅局稽核組秘書何鎮威分別於
    檢察官偵訊、原審審理時證述明確 (詳97偵1842號卷第17頁
    、第18頁、原審卷第135頁、第136頁) ，並有財政部基隆關
    稅局98年3月9日基普法字第0981007178號函 (詳同上卷第26
    頁至第30頁)、財政部基隆關稅局98年4月29日基普五字第09
    81006471號函檢送之林順公司進口人造石製品13批之進口報
    單、發票及個案委任書(詳同上偵卷第103頁至第170頁)、駐
    胡志明市辦事處商務組95年12月11日胡志商字第0950001221
    0 號函等附卷可參。故上開人造石材13批之商業發票、裝箱
    單，並非越南商「VIETNAM  NATIONAL GENERAL EXPO RT」
    所製作，而屬不實文書；且該人造石材13批係林順公司於95
    年 4月4日起至5月18日，委託全昱報關行辦理進口等節，堪
    以認定。
  (二)證人即全昱報關行負責人詹美華於檢察官偵查及原審審理中
    證稱：林順公司於95年間有進口石材，並委託我們報關，有
    很多件，陳國梁與高諾斯是攬貨公司，商業發票及裝箱單係
    由陳國梁自國外傳真給我們的；貨到後係通知張志鵬來提貨
    ，貨主會跟張志鵬講哪一筆貨要提、有幾個貨櫃，張志鵬會
    問我何時辦好手續，手續辦完之後，我們會放在貨櫃廠，等
    他去拿；而領貨要押款時，被告會匯錢過來，我就拿錢去繳
    稅，我們會辦理驗關、估單、繳稅、驗關時要繳調櫃費；被
    告沒有自己拿客戶的資料來，客戶的資料都是直接傳真過來
    ；卷附商業發票及裝箱單是國外傳真來的，報關還需要到貨
    通知，是船公司用傳真把到貨通知傳真給我，我再拿到貨通
    知，去船公司換提單，報關除了上開文件外，還需要小提單
    ；上開13件的提貨，是張志鵬來找我拿提單，張志鵬自己去
    提貨；進口報單上記載的起運港口及運送船隻、班次在小提
    單上面會記載，順序是我們接獲船公司的到貨通知，拿到到
    貨通知之後，去向船公司換小提單，才會製作這張進口報單
    ，這13張上起運港口胡志明市及船名，都是依據船公司提供
    的小提單上面所記載的，小提單是由船公司製作的，我們不
    會去查船隻的船期表，我不知道本案的船隻沒有停靠在胡志
    明市，我們一般都沒有查，可以去調閱小提單，小提單在提
    貨以後，會在貨櫃場裡面，是由貨櫃場保存小提單；在報關
    過程中，被告不會接觸到小提單，我從沒有拿小提單給被告
    過；至於商業發票、裝箱單上面會記載起運的國名，但是沒
    有記載運送的船名及起運港等語 (詳同上偵卷第69頁至第71
    頁、原審卷第61頁至第67頁) ，並有其所提出之陳國梁名卡
    、高諾斯名卡在卷可稽(詳同上偵卷第74頁、第75頁)。
  (三)證人張志鵬於原審審理時結證稱：本件13張報單的貨，是陳
    國梁打電話給我，要我去提貨，並將被告的電話給我，我打
    給被告，被告再告訴全昱報關行詹美華的電話，要我與詹美
    華聯絡，拿提單去提貨；我打電話給詹美華，詹美華把所有
    手續辦好之後，將提單放在貨櫃場的某個地方，我直接去貨
    櫃場拿提單，因為每個貨櫃場都有櫃子，詹美華會告訴我提
    單放在哪個櫃子，我就去那個拿提單，拿了提單之後就去領
    貨，領完貨物後，提單交給貨櫃場，貨櫃場會收回去，再依
    照陳國梁事先傳真給我的送貨地址去送貨，我是因為本次領
    貨才認識被告等語(詳原審卷第71頁、第72頁)，核與證人詹
    美華所述相符。由證人詹美華、張志鵬之證詞足認：全昱報
    關行製作進口報單所依據之商業發票、裝箱單，均係由國外
    傳真至全昱報關行，並非被告所交付；且貨到後，由船公司
    通知全昱報關行，並由陳國梁委託張志鵬提貨，張志鵬與全
    昱報關行聯絡後，自行去貨櫃場拿提單提貨，該提單被告亦
    未曾接觸。堪信被告辯稱：我僅係介紹林順公司、全昱報關
    行給陳國梁，報關所需資料由陳國梁提供給全昱報關行等語
    非虛。故上開商業發票、裝箱單既非被告所提供，已難認被
    告有行使偽造私文書之可言。
  (四)證人詹美華於原審審理中另證稱：一般的報關業者，在報關
    前，不會去查船期表；報關行查不到船期表，船公司才會有
    船期表，我沒有上船公司的網站查過船期表等語明確 (詳原
    審卷第64頁至第66頁) ；核與證人即基隆關稅局稽核組秘書
    何鎮威於原審證稱：船舶動態是說載這批貨的船隻是否是從
    申報的越南的港口過來，這我們可以查，這是我們稽查輔助
    的依據；我們查證過程中，一定會調閱貨櫃動態表、船舶動
    態表，我們可以從船舶動態表看出船隻是否從哪個港口出來
    ，從貨櫃動態表中可以看出貨櫃是從哪裡到哪裡；報關行應
    依據貨主所提供的資料填載起運的港口，但報關行沒有必要
    連上動態網路查詢所謂的起運港口，報關行沒有必要查起運
    港口，因為報關行只是受委任人而已，沒有懷疑的必要，一
    般作業不需要去查詢這些資料，因為受委任的案子很多，沒
    有必要查詢船期表跟船舶名稱等語(詳原審卷第132頁、第13
    3頁)相符。從而，報關行僅能依據貨主提供資料填具進口報
    單，並無義務查詢船期表、船舶動態等資訊，在一般報關實
    務，亦無查詢船期表之情事，足堪認定。則被告係從事「二
    手單」，僅係居間介紹報關行予貨主，衡情亦無查證貨物實
    際出口港之必要，被告辯稱其不知該批貨非自越南，而係大
    陸進口等語，尚非不可採信。
  (五)綜上，檢察官並未能提出足證被告知悉本案商業發票、裝箱
    單係屬偽造，或與陳國梁、高諾斯有行使偽造私文書之犯意
    聯絡之積極證據，已難逕為不利被告之認定。且被告辯解與
    一般報關作業實務尚屬相符，檢察官所提事證，尚有合理懷
    疑空間存在，不足使所指被告行使偽造私文書犯行達於無所
    懷疑，而得確信為真實之程度。此外，本院復查無其他積極
    證據足資證明被告有檢察官所指上開犯行，既不能證明被告
    犯罪，應為無罪之諭知。
六、原審本同上之見解，以不能證明被告有檢察官所指之行使偽
    造私文書罪，而為被告無罪之諭知，其認事用法，俱無違誤
    。檢察官上訴意旨略以：本案載運貨物之船隻，經調閱船期
    表，即知出口港均非進口報單上所載胡志明市，被告自承從
    事報關業務 2、30年，與大陸地區發貨人陳國梁、香港籍攬
    貨人高諾斯第一手接觸攬單、報關，被告對行使上開偽造私
    文書之情節辯稱不知情，顯非可採；且報關、攬貨人均可上
    船公司網站或向船公司查證，船隻及貨櫃實質動態，以確保
    自身權益，否則一味聽從貨主之說詞，動輒涉及走私，一般
    正派經營之報關行、攬貨人焉會涉此而冒顯，原審諭知被告
    無罪，容有未洽云云。惟查：實務上報關行並無調閱船期表
    、船舶動態資料之必要與慣例，已據證人詹美華、何鎮威證
    述無誤；檢官無視該證人之明確證詞，徒憑揣測，遽認被告
    辯稱不知情顯非可採云云，尚有未當。本件檢察官提起上訴
    ，並未有其他積極證據，供本院調查審酌，仍執前詞指摘原
    判決，其上訴為無理由，應予以駁回。
據上論斷，應依刑事訴訟法第368條，判決如主文。
本案經檢察官柯麗鈴到庭執行職務
中    華    民    國   100   年    7      月    14    日
                  刑事第十三庭  審判長法  官  曾德水
                                      法  官  楊貴雄
                                      法  官  宋松璟
以上正本證明與原本無異。
檢察官如不服本判決，應於收受送達後10日內向本院提出上訴書
狀，其未敘述上訴之理由者並得於提起上訴後10日內向本院補提
理由書（均須按他造當事人之人數附繕本）「切勿逕送上級法院
」。
                                      書記官  蘇秋
中    華    民    國   100    年    7     月    15    日
刑事妥速審判法第9條：
除前條情形外，第二審法院維持第一審所為無罪判決，提起上訴
之理由，以下列事項為限：
一、判決所適用之法令牴觸憲法。
二、判決違背司法院解釋。
三、判決違背判例。
刑事訴訟法第 377 條至第 379 條、第 393 條第 1 款之規定，
於前項案件之審理，不適用之。